臺灣臺中地方法院民事判決
                                     109年度中訴字第25號
原      告  張芸瑄  
            張育誌  
            張忠凱  
兼上三人
訴訟代理人  張芫誠  
被      告  合迪股份有限公司

法定代理人  陳鳳龍  
訴訟代理人  陳俊宇  

上列當事人間確認本票債權不存在等事件，本院於民國111年2月
16日言詞辯論終結，判決如下：
    主    文
確認被告持有如附表所示本票，於超出本金新臺幣953,000元及
自民國108年9月26日起至清償日止，按年利率百分之20計算之利
息範圍內對原告之票據債權不存在。
被告不得執本院109年度司票字第2569號民事裁定，於執行債權
金額逾新臺幣953,000元，及自民國108年9月26日起至清償日止
，按週年利率百分之20計算之利息之範圍，對原告為強制執行。
原告其餘之訴駁回。
訴訟費用由被告負擔百分之13，餘由原告負擔。
    事實及理由
壹、程序事項
　　按訴狀送達後，原告不得將原訴變更或追加他訴，但被告同
    意、請求之基礎事實同一者。應受判決事項之聲明者，不在
    此限，民事訴訟法第255 條第1 項但書第3 款定有明文。本
    件原告起訴時原聲明：請求確認附表所示本票債權對原告不
    存在；嗣於民國( 下同) 109 年10月19日言詞辯論期日當庭
    以言詞更正聲明為：㈠確認被告持有如附表所示本票債權不
    存在。㈡被告不得持本院109 年度司票字第2569號民事裁定
    為執行名義對原告等人之財產為強制執行。㈢被告應給付原
    告新臺幣（下同）147,000 元，及自起訴狀繕本送達翌日起
    至清償日止，按週年利率百分之5 計算之利息等語，並經記
    明筆錄在卷（本院卷第91頁）。本院審酌原告上開更正請求
    ，其訴訟標的及請求之基礎事實與原訴同一，並非訴之變更
    或追加，依首揭法條規定，即無不合，應准許之。
貳、實體事項
一、原告主張：
　㈠原告於108年6月28日向被告貸款110萬元，分5年60期攤還，
    自108年7月28日起至113年6月28日止，每期應繳納24,500元
    ，並開立面額147萬元（貸款本金加利息總額）本票為擔保
    ，原告業已繳納6期分期款，則系爭本票債權其中147,000元
    業已不存在。
　㈡原告本欲以分期付款方式向被告購買營業用曳引車（下稱系
    爭曳引車），由被告先向訴外人志鈞汽車貨運股份有限公司
    （下稱志鈞汽車）購買曳引車（下稱系爭曳引車），再由志
    鈞公司以分期付款方式向被告買回系爭曳引車，並由被告以
    出賣人地位交付系爭曳引車予原告，然被告竟對原告施以詐
    術，以辦理貸款為由，致原告陷於錯誤，於志鈞公司與被告
    簽立之買賣契約書、分期付款買賣契約上連帶保證人欄位簽
    名，並開立如附表所示之本票為擔保；其後，被告雖依約匯
    款110萬元予志鈞公司，然因系爭曳引車設定動產擔保程序
    有誤，致系爭分期付款買賣契約無從履行，志鈞公司亦已將
    前開款項匯還被告，而原告既未取得貸款，亦未取得系爭曳
    引車，然被告竟以志鈞公司及原告未依約繳納系爭分期付款
    買賣契約分期款為由，就附表所示本票聲請本票裁定，原告
    因此受有損害；既原告受被告詐欺而為擔任連帶保證人及發
    票人之意思表示，該意思表示依法自得予以撤銷，則系爭買
    賣契約、分期付款買賣契約書應即視為自始無效。
  ㈢此外，系爭買賣契約及分期付款買賣契約簽訂時，系爭曳引
    車所有權人為源盛交通有限公司，志鈞公司並未持有該車輛
    ，自無依前開契約將系爭曳引車交付及移轉予被告之可能，
    然被告明知與志鈞公司間並無真實買賣關係存在及車輛之交
    付，仍簽立前開買賣契約及分期付款買賣契約，核屬通謀虛
    偽之意思表示，前開契約亦應無效。
　㈣再者，原告於附表所示本票簽名時，包含金額、發票日等應
    記載事項均空白，則附表所示本票亦應無效。準此，被告再
    主張附表所示本票債權，即非有據。
　㈤末以，前開分期付款契約既屬無效，則被告受領原告支付之
    分期款共147,000 元，顯屬不當得利，原告亦得依不當得利
    之法律關係，亦請求被告償還。
  ㈥為此，爰依民法第92條、第179 條之法律關係提起本訴，並
    聲明：1.確認被告持有如附表所示本票債權不存在。2.被告
    不得持本院109 年度司票字第2569號民事裁定為執行名義對
    原告等人之財產為強制執行。3.被告應給付原告147,000 
    元，及自起訴狀繕本送達翌日起至清償日止，按週年利率百
    分之5 計算之利息等語。
二、被告則以：
　㈠依照道路交通安全規則第16條及附件一，系爭曳引車無法登
    記為個人所有，原告因此委由志鈞公司協助購買系爭曳引車
    ，先由被告於108 年6 月27日與志鈞汽車訂立買賣契約書，
    先由被告以110萬元向志鈞汽車購買車牌號碼00-000號、型
    式P124GB、引擎號碼0000000 號系爭曳引車，並由原告於連
    帶保證人欄位簽名及蓋印，及與志鈞公司共同開立如附表所
    示本票為擔保；而被告則已於108 年6 月28日依約將價金11
    0 萬元匯入志鈞汽車指定之合作金庫銀行北苗栗分行帳號00
    00000000000號帳戶，惟志鈞汽車並未依約於簽約後90日內
    將系爭曳引車交付予被告，嗣屢經被告向志鈞公司及原告4 
    人催款，其等均未置理，被告僅得依系爭契約第4 條第1項
    及民法第259 條規定，逕行解除系爭買賣契約，依此，志鈞
    汽車及原告4 人自應返還被告前開給付之價金及自108年9月
    26日起至清償日止，按週年利率百分之20計算之遲延利息。
　㈡此外，被告與志鈞公司另於108年6月27日簽立分期付款買賣
    合約書，由志鈞公司以總價147萬元，自108 年7 月28日起
    至113 年6月28日止，以5 年共60期每期繳付24,500元之方
    式，向被告買回系爭曳引車，並由原告擔任連帶保證人，而
    原告雖已於108 年8 月至12月間支付共147,000元款項予被
    告，然系爭買賣契約既經被告解除，原告4 人為系爭契約之
    連帶保證人，需代負履行責任，兩造因此互負債務，被告自
    得以系爭買賣契約之價金與前開原告已付之分期款主張抵銷
    之，此部分被告已依民法第344 條規定，於109 年9 月14日
    就此部分向原告4 人為抵銷之意思表示等語。並聲明：原告
    之訴駁回。
三、爭執與不爭執事項
  ㈠不爭執事項
  1.買賣合約、分期付款買賣合約、附表所示本票均為原告親簽
    。
  2.分期付款買賣合約部分，業經原告給付被告6期共147,000元
    款項。
  ㈡爭執事項
  1.原告是否受詐欺而於系爭買賣契約、分期付款買賣契約及表
    所示本票上簽名？
  2.志鈞公司與被告間是否基於通謀而為虛偽而為爭買賣契約及
    分期付款買賣契約？
　3.被告就系爭本票債權是否存在？
　4.被告所為抵銷抗辯是否有理由？
四、本院得心證之理由
  ㈠按確認法律關係之訴，非原告有即受確認判決之法律上利益
    者，不得提起，民事訴訟法第247 條第1 項前段定有明文。
    而所謂即受確認判決之法律上利益，係指因法律關係之存否
    不明確，致原告在私法上之地位有受侵害之危險，而此項危
    險得以對於被告之確認判決予以除去之者而言（最高法院42
    年台上字第1031號判決意旨參照）。經查，被告持系爭本票
    向本院聲請裁定准予強制執行，經本院以109 年度司票字第
    2569號裁定准許，惟兩造就系爭本票之原因關係是否仍然存
    在有所爭執，足見系爭本票債權債務法律關係存否並不明確
    ，致原告在私法上之地位有受侵害之危險，而此項危險得以
    對被告之確認判決除去之，是原告有即受確認判決之法律上
    利益，合先敘明。
  ㈡原告主張被告持有其等所簽發交付之系爭本票向本院聲請裁
    定准予強制執行，經本院以109 年度司票字第2569號裁定准
    許之事實，為被告所不爭執，並經本院依職調取上開民事裁
    定卷宗核閱屬實，堪信為真正。
  ㈢原告是否受詐欺而於系爭買賣契約、分期付款買賣契約及表
    所示本票上簽名？
　  按票據債務人以自己與執票人間所存抗辯之事由，對抗執票
    人，依票據法第13條規定觀之，固非法所不許，惟應由票據
    債務人就該抗辯事由負舉證之責任。次按票據債務人主張執
    票人取得票據出於惡意或詐欺、脅迫時，應由該債務人負舉
    證之責（最高法院97年度台上字第2242號、95年度台上字第
    2948號裁判意旨參照）。本件系爭本票為原告所親自簽發之
    事實，業經原告自承在卷，則揆諸前揭說明，原告就所主張
    系爭買賣契約及附表所示本票均係遭被告詐欺而簽發等情（
    本院卷第95頁）應負舉證責任。查系爭契約立約書人為被告
    與志鈞公司，且「乙方（即志鈞公司）及連帶保證人（即原
    告）於簽訂本契約時，應共同擔任發票人簽發擔保本票乙紙
    交付甲方（即被告）收執，甲方得使用此本票作為乙方違約
    時，依本契約應負一切債務求償之用」等語，有系爭買賣契
    約第5 條在卷可稽，而原告乃於系爭契約之連帶保證人欄位
    及附表所示本票之發票人欄位簽名並蓋印，亦有附表所示本
    票影本附卷可考（本院卷第79至81頁），既原告係親自簽名
    及蓋印於系爭買賣契約及本票上，於簽約時就所擔任者為系
    爭買賣契約保證人及附表所示本票之發票人乙節，應有認識
    ，實難認有何受詐欺之情；此外，原告就被告如何實施詐術
    致原告簽名於前開契約其本票上乙節，並未再舉證以實其說
    ，則原告抗辯：對於擔任志鈞公司就系爭買賣契約之連帶保
    證人並不知情，係受被告詐欺方簽名於系爭契約及附表所示
    本票上等語，即難認有據。
  ㈣志鈞公司與被告間是否基於通謀而為虛偽而為爭買賣契約及
    分期付款買賣契約？
　1.按第三人主張表意人與相對人通謀而為虛偽意思表示者，該
    第三人應就其所主張有利於己之此項積極事實負舉證之責（
    最高法院48年台上字第29號判例要旨可資參照）。次按「自
    用大貨車不得以個人名義申請登記。」道路交通安全規則第
    16條第7項亦有明文。查證人周士超於本院審理時證稱：原
    告向被告申請貸款，因為是靠行車，大貨車無法掛個人名下
    ，所以委託志鈞公司為契約當事人，有跟原告說明，並簽立
    系爭買賣契約書及附表所示本票，原告並非第一次跟被告往
    來，已經清楚這個狀況等語（本院卷第190頁），另證人曾
    俊彥於本院審理時證稱：車主要靠行在我們公司，因此簽立
    系爭買賣契約等語（本院卷第192至193頁）；則證人證稱原
    告欲靠行於志鈞公司，故由志鈞公司與被告訂約等語應屬可
    採。
　2.次查，志鈞公司於108年6月27日以系爭曳引車和被告辦理融
    資性分期付款買賣，先將系爭車輛移轉登記為被告所有，並
    約定志鈞公司再以附條件買賣買回系爭曳引車等情，業據被
    告提出前開契約書、匯款單影本附卷可考（本院卷第83、12
    9、183頁），而被告乃從事融資業務，以融資目的之分期付
    款買賣又為目前國內租賃公司融資業務營運方式，其與志鈞
    公司間就系爭曳引車之附條件買賣契約，既係使被告實際上
    取得所有權，並以分期付款買賣方式出售志鈞公司，使志鈞
    公司得繼續以間接占有方式使用收益系爭車輛，以擔保被告
    公司之債權，則被告與志鈞公司就系爭曳引車買賣契約、所
    有權移轉物權行為，均無非真意之表示，亦無非真意之合意
    ，自非通謀虛偽意思表示。原告復未舉證被告與志鈞公司有
    何通謀而為虛偽意思表示，則原告主張原被告與志鈞公司間
    就系爭曳引車所為買賣契約及分期付款買賣契約，均係基於
    通謀而為虛偽意思表示而無效等語，即難採信。
　㈤被告就系爭本票債權是否存在？
  1.查「如乙方及未能於前開期限內交付標的物，甲方得不經通
    知逕行解除本契約，乙方及連帶保證人應即返還前條買賣價
    金及相關成本與費用，並支付按週年利率百分之20計算之利
    息」，系爭契約第4 條第1 項後段定有明文（本院卷第79頁
    ），而附表所示本票係作為志鈞公司違約時擔保被告求償之
    用，另經訂於系爭買賣契約第5 條，業如前述，從而，被告
    抗辯：原告為系爭契約之連帶保證人，因而簽立如附表所示
    本票為擔保，且原告就志鈞汽車違約造成被告之損害依約應
    負賠償之責等節，即非無憑。此外，被告業已支付志鈞汽車
    110 萬元，有合作金庫銀行交易明細、收款核銷單附卷可參
    （本院卷第83、327頁），然志鈞公司則迄未交付系爭曳引
    車，亦為兩造所不爭執，依此，被告依系爭契約第4 條第1 
    項後段、第5 條約定，聲請就附表所示本票執行其中110 萬
    元及自108年9月26日起至清償日止，按年利率百分之20計算
    之利息，核屬有據。
  2.至原告主張志鈞公司業已匯還所收款項等語，然查，證人曾
    俊彥固證稱：業已將自被告收受之系爭曳引車款匯還給被告
    等語，然證人所提匯款單上註記匯款車號為000-00，與系爭
    曳引車號不符，並非匯還系爭曳引車價金，另有編號Y00000
    00UA5號買賣合約及分期付款買賣合約在卷可參（本院卷第3
    23至325頁），則證人曾俊彥證稱系爭曳引車款已匯還原告
    ，即非可採。
  3.按支票為無因證券，僅就支票作成前之債務關係，無庸證明
    其原因而已。至該支票本身是否真實，即是否為發票人所作
    成，即應由支票債權人負證明之責（最高法院50年台上字第
    1659號民事判例要旨參照）。查原告固主張簽立附表所示本
    票時欠缺應記載事項，然就此部分，並未再舉證以佐其說，
    揆諸上開說明，原告此部分主張仍難認可採，附此敘明。
　㈥被告所有抵銷抗辯是否有理由？
　　按2 人互負債務，而其給付種類相同，並均屆清償期者，各
    得以其債務，與他方之債務，互為抵銷，民法第334 條第1
    項前段亦有明文。經查：
　1.志鈞公司及原告就系爭分期付款買賣契約業已繳納分期款14
    7,000元，然於110年1月後，並未再繳納分期款之情，為兩
    造所不爭執，而系爭買賣契約及分期付款買賣契約屬聯立契
    約之性質，然志鈞公司未依系爭買賣契約給付原告系爭曳引
    車，經被告依系爭買賣契約第4條第1項及民法第259條規定
    為解除契約之意思表示，有被告提出之民事答辯狀附卷可參
    （本院卷第71頁），則系爭分期付款買賣契約應視為亦經被
    告解除，則原告主張被告取得系爭分期款受有不當得利，核
    屬有據。
　2.此外，被告就附表所示本票債權對原告仍然存在，則經本院
    認定如前，茲被告既向原告為抵銷之抗辯，核兩造互負給付
    票款及返還不當得利之債務，即符合民法第334 條第1 項前
    段規定抵銷之要件，依此，被告抗辯原告不得再依不當得利
    之法律關係請求被告償還前開款項，仍屬有據。
五、綜上，原告請求確認被告持有原告如附表所示本票於逾953,
    000元，及自108年9月26日起至清償日止，按週年利率20％計
    算利息範圍，對原告之票據債權不存在，應屬有據，應予准
    許；惟請求確認逾前開數額部分，則無理由，不應准許，應
    予駁回。再附表所示本票債權既於如上開所述範圍內不存在
    ，而被告復已取得本院109年度司票字第2569號民事裁定，
    則原告主張被告不得就上開本票債權不存在之數額為強制執
    行，即有理由，應予准許，惟其餘部分則無理由，應予駁回
    。
六、本件事證已臻明確，兩造其餘之攻擊防禦方法及舉證，經本
    院審酌後，認均不足以影響本判決之結果，毋庸一一論列，
    併此敘明。
七、依民事訴訟法第79條，本件訴訟費用部分，依兩造勝敗比例
    ，由被告負擔百分之13，其餘由原告負擔。 
中　　華　　民　　國　　111 　年　　3 　　月　　23　　日
                  臺灣臺中地方法院民事庭
                              法　官  陳航代
以上為正本，係照原本作成。
如不服本判決，應於送達後20日內，向本院提出上訴狀並表明上
訴理由，如於本判決宣示後送達前提起上訴者，應於判決送達後
20日內補提上訴理由書（須附繕本）。如委任律師提起上訴者，
應一併繳納上訴審裁判費。 
中　　華　　民　　國　　111 　年　　3 　　月　　24　　日
                              書記官  廖鳳美
附  表：
至清償日止利息按週年利率百分之20計算     發票人 發票日  票面金額 到期日 利息起算日   （新臺幣）   志鈞汽車貨運股份有限公司 民國108年6月27日 1,470,000元 民國108年9月26日 其中新臺幣1,100,000元，自民國108年9月26日   張芫誠     張育誌     張忠凱     張芸瑄